【裁判字號】    97,訴,149
【裁判日期】    970910
【裁判案由】    分割共有物
【裁判全文】
臺灣彰化地方法院民事判決  97年度訴字第149號
原      告  甲○
訴訟代理人  黃茂松律師
複代理人    乙○○
被      告  丙○○
                        號
訴訟代理人  己○○
                        號
被      告  戊○
訴訟代理人  庚○○
被      告  丁○○改名張紘.
上列當事人間請求分割共有物事件，本院於民國97年8月27日言
詞辯論終結，茲判決如下：
    主  文
原告與被告戊○、丙○○共有坐落彰化縣員林鎮○○○段五七一
地號、田、面積三六五．六一平方公尺，應分割為如附圖即彰化
縣員林地政事務所民國九十七年六月二十三日土地複丈成果圖原
告方案所示，編號A部分、面積304點67平方公尺之土地，分歸原
告與被告丙○○共同取得（按原應有部份比例）；編號B部分、
面積60點94平方公尺之土地，分歸被告戊○取得。
兩造共有同段五七二地號、田、面積一六二平方公尺；同段五七
三地號、田、面積一九二．五八平方公尺；同段五七四地號、田
、面積三六一．○四平方公尺等三筆土地，應合併分割為如附圖
所示甲部份面積477點08 平方公尺分歸原告與被告丙○○共同取
得（按原應有部份比例）；乙部份面積119點27平方公尺分歸被
告丁○○取得；丙部份面積119點27平方公尺分歸被告戊○取得
。
訴訟費用由兩造按附表三所示之比例負擔。
    事實及理由
一、本件被告丁○○（改名張紘）經合法通知，未於言詞辯論
    期日到場，核無民事訴訟法第三百八十六條所列各款情形，
    爰依原告之聲請，由其一造辯論而為判決。
二、原告起訴主張坐落彰化縣員林鎮○○○段五七一地號、田、
    面積三六五．六一平方公尺為原告甲○及被告戊○、丙○○
    等三人所共有，各共有人應有部分如附表一所示；同段五七
    二地號、田、面積一六二平方公尺；同段五七三地號、田、
    面積一九二．五八平方公尺；同段五七四地號、田、面積三
    六一．○四平方公尺等參筆土地，為原告及被告丙○○、戊
    ○、丁○○等四人所共有，各共有人應有部分如附表二所示
    。本件系爭四筆田地，屬民國八十九年一月四日修正施行前
    之共有耕地，依新修正之農業發展條例第十六條但書第四款
    之規定，自得分割為單獨所有。原告主張依九十七年六月二
    十三日彰化縣員林地政事務所土地複丈成果圖所示分割方案
    分割，即將系爭五七一地號建地壹筆獨立分割為二塊，編號
    Ａ部分由原告與被告丙○○共同取得，二人按原應有部份比
    例保持共有；編號Ｂ部分由戊○取得。其餘三筆農地即五七
    二、五七三、五七四地號土地合併分割，因合併分割後，地
    號變成三塊，編號甲部分由原告與被告丙○○共同取得，二
    人按原應有部份比例保持共有；編號乙部分由被告丁○○取
    得；編號丙部分由戊○取得。因系爭三筆農地之合併分割，
    各共有人得以使土地盡其利。
三、被告丙○○同意原告所提出之上開分割方案；被告戊○則反
    對原告所提出之上開合併分割方案，主張上開四筆土地均應
    分別按各筆土地之共有人數原物分割，而提出如彰化縣員林
    地政事務所97年8月13日複丈成果圖所示之分割方案，將各
    筆土地原物細分。
四、原告主張系爭四筆土地並無因物之使用目的不能分割之情事
    ，或契約訂有不分割之期限等情，業據原告提出地籍圖謄本
   一份、土地登記謄本四份為證、異動索引二份等為証，且為
    被告所不爭執，自堪信為真實。原告商請被告協議分割，惟
    均無結果，爰依民法第823條規定，請求分割系爭土地，於
    法有據，應予准許，合先敘明。
五、經查，系爭四筆土地由西至東依序為571、572、573、574地
    號，其北為570地號土地，571地號西臨569地號，574地號東
    接575地號，此經本院會同彰化縣員林地政事務所人員到場
    勘測，有本院勘驗筆錄及彰化縣員林地政事務所97年3月26
    日複丈成果圖附卷可按。其中系爭571地號上有被告丙○○
    之鐵皮棚房322點95平方公尺（97年3月26日複丈成果圖編號
    Ａ部分），系爭574地號上有原告之鐵皮棚房141點61平方公
    尺（97年3月26日複丈成果圖編號Ｃ部分），此為兩造不爭
    之事實。
六、次查，兩造共有坐落彰化縣員林鎮○○○段五七二地號、五
    七三地號、五七四地號等參筆土地之母地號即坐落彰化縣員
    林鎮○○○段四七四地號，因分割增加數筆子地號，即員林
    鎮○○○段四七四之一、四七四之二、四七四之三、四七四
    之四、四七四之五（因分割增加四七四之八地號）、四七四
    之六（因分割增加四七四之九地號）。而系爭572地號係由
    474之6地號（第一次重測後為員東段138地號，第二次重測
    後為新南東段572地號）而來；而系爭573地號係由上開474
    之8地號（第一次重測後為員東段139地號，第二次重測為新
    南東段573地號）而來；而系爭574地號係由上開474之5地號
    （第一次重測後為員東段140地號，第二次重測後為新南東
    段574地號）而來，此有原告所提出之異動索引（內含土地
    登記簿謄本）可稽，足見上開三筆土地原係由同一地號（即
    三塊厝段四七四地號）分割而來，原告主張三筆合併分割，
    於法並無不合。
七、原告甲○主張依九十七年六月二十三日彰化縣員林地政事務
    所土地複丈成果圖所示之分割方案為分割，將系爭五七一地
    號建地壹筆獨立分割為二塊，編號Ａ部分由原告與被告丙○
    ○共同取得，二人保持共有；編號Ｂ部分由戊○取得。其餘
    三筆農地即五七二、五七三、五七四地號土地合併分割，因
    合併分割成三塊，編號甲部分由原告與被告丙○○共同取得
    ，二人保持共有；編號乙部分由被告丁○○取得；編號丙部
    分由戊○取得。因系爭三筆農地之合併分割，被告戊○所取
    得編號Ｂ部分土地，又可與其取得編號丙部分土地連接結合
    ，兩塊合併使用變成為壹塊，較為方正且較為寬敞，可提高
    土地價值及經濟效用，此分割方案，不必拆除被告丙○○及
    原告所有之主建物，僅拆除部分而已，各共有人得以使土地
    盡其利。原告所提上開分割方案，已斟酌各共有人之利害關
    係，共有物之性質及土地價值、經濟效用、符合公平經濟原
    則，被告丙○○同意原告所提出之上開分割方案，對各共有
    人而言，顯然較為可採。反觀，被告戊○所提出之分割方案
    ，將兩造共有系爭五七二地號、五七三地號、五七四地號等
    參筆農地，分割為九筆（每一筆各自分割成為三筆），造成
    各共有人所取得之土地，分散於四處，尤其是系爭五七二地
    號分割後之Ｂ、Ｃ部分面積各僅為27平方公尺，且五七三地
    號分割後之Ｂ、Ｃ部分面積各僅為32點10平方公尺，成狹長
    型，面寬不足且面積顯然過小，不利於各共有人之耕作，減
    低土地之經濟效用；且勢必拆除原告所有位於五七四地號土
    地上之大部分建物，對原告甚為不利，顯不足採。
八、綜上所述，本院審酌兩造所提出之分割方案差異，各共有人
    之利害關係、使用情形、共有物之性質、經濟效用及全體共
    有人之利益、意願等情事，認原告所提出之上開分割方案較
    公平適當且可採，爰判決如主文所示。
九、訴訟費用負擔之依據：民事訴訟法第78條、第85條第1項但
    書、第80條之1。
中    華    民    國    97    年    9    月    10    日
                  民事第一庭  法  官  施坤樹
以上正本係照原本作成。
如對判決上訴，應於判決送達後20日內向本院提出上訴狀（須附
繕本）。
中    華    民    國    97    年    9    月    25    日
                              書記官  施嘉玫
附表一：
壹、系爭員林鎮○○○段五七一地號土地：
共有人                  應有部分比例
一甲○                  三分之一
二戊○                  六分之一
三丙○○                六分之三
附表二：
系爭員林鎮○○○段五七二地號土地：
共有人                  應有部分比例
一甲○                  三分之一
二丙○○                九分之三
三戊○                  六分之一
四丁○○                六分之一
系爭員林鎮○○○段五七三地號土地：
共有人                  應有部分比例
一甲○                  三分之一
二丙○○                三分之一
三戊○                  六分之一
四丁○○                六分之一
系爭員林鎮○○○段五七四地號土地：
共有人                  應有部分比例
一甲○                  三分之一
二丙○○                九分之三
三戊○                  六分之一
四丁○○                六分之一
附表三：訴訟費用負擔比例：
一甲○                  三分之一
二丙○○                三分之一
三戊○                  六分之一
四丁○○                六分之一


司法院資訊處製作；財團法人民間司法改革基金會備份。
